ACORDAO-COMPLETO-2404846

ACÓRDÃO 6665/2020 ATA 19/2020 - PRIMEIRA CÂMARA

VISTOS, relatados e discutidos estes autos de tomada de contas especial instaurada pela Caixa Econômica Federal em razão da falta de comprovação da boa e regular aplicação de recursos federais e da inexecução do objeto pactuado no Contrato de Repasse 313.681-56/2009 (Siafi 730393) , que tinha por objeto a "transferência de recursos financeiros da União para (...) assessorar a estruturação da comercialização dos produtos da agricultura familiar" no município de Itapipoca/CE,
ACORDAM os Ministros do Tribunal de Contas da União, reunidos em sessão da Primeira Câmara, ante as razões expostas pelo Relator, em:
9.1. considerar revéis o Instituto Sesemar - Assessoria e Apoio aos Povos das Serras, Sertão e Jair de Oliveira Farias, Presidente do Instituto Sesemar no período de 16/8/2008 a 11/6/2010, para todos os efeitos, dando-se prosseguimento ao processo, nos termos do art. 12, § 3º, da Lei 8.443/1992;
9.2. com fundamento nos arts. 1º, inciso I, 16, inciso III, alínea "c", e 19, da Lei 8.443/1992, julgar irregulares as contas de Jair de Oliveira Farias e do Instituto Sesemar, condenando-os solidariamente ao pagamento do débito no valor de R$ 145.835,00 (cento e quarente e cinco mil, oitocentos e trinta e cinco reais) , na data de 27/05/2010, atualizado monetariamente e acrescido dos juros de mora devidos, calculado desde a data de ocorrência indicada até sua efetiva quitação, na forma da legislação vigente, fixando o prazo de 15 (quinze) dias, a contar do recebimento da notificação, para que seja comprovado, perante este Tribunal, o recolhimento da quantia ao Tesouro Nacional, nos termos do art. 23, inciso III, alínea "a", da referida Lei, c/c o art. 214, inciso III, alínea "a", do Regimento Interno do TCU;
9.3. com fundamento no art. 57 da Lei 8.443/1992, aplicar individualmente a Jair de Oliveira Farias e ao Instituto Sesemar multas no valor de R$ 30.000,00 (trinta mil reais) , atualizado monetariamente desde a data do presente acórdão até a do efetivo recolhimento, se for pago após o vencimento, na forma da legislação vigente, fixando o prazo de 15 (quinze) dias, a contar do recebimento da notificação, para que seja comprovado, perante este Tribunal, o recolhimento da quantia ao Tesouro Nacional, nos termos do art. 23, inciso III, alínea "a", da referida Lei, c/c o art. 214, inciso III, alínea "a", do Regimento Interno do TCU;
9.4. com fundamento no art. 26 da Lei 8.443/1992, autorizar, se requerido, o pagamento da importância devida em até 36 (trinta e seis) parcelas mensais e consecutivas, fixando o prazo de 15 (quinze) dias, a contar do recebimento da notificação, para que seja comprovado, perante este Tribunal, o recolhimento da primeira parcela, e de 30 (trinta) dias, a contar da parcela anterior, para que seja comprovado o recolhimento das demais parcelas, devendo incidir sobre cada valor mensal os devidos acréscimos legais, na forma prevista na legislação vigente, além de alertar que a falta de comprovação do recolhimento de qualquer parcela importará no vencimento antecipado do saldo devedor, nos termos do art. 217 do Regimento Interno do TCU;
9.5. com fundamento no art. 28 da Lei 8.443/1992, autorizar, desde logo, a cobrança judicial das dívidas, caso não atendida a notificação;
9.6. com fundamento no art. 16, § 3º, da Lei 8.443/1992, c/c art. 209, § 7º, do Regimento Interno do TCU, remeter cópia deste acórdão à Procuradoria da República no Ceará, para adoção das medidas que entender cabíveis;
9.7. dar ciência deste acórdão ao Instituto Sesemar e a Jair de Oliveira Farias.

Tomada de contas especial instaurada pela Caixa Econômica Federal em razão da falta de comprovação da boa e regular aplicação dos recursos de contrato de repasse firmado com o objetivo de "assessorar a estruturação da comercialização dos produtor da agricultura familiar" no município de Itapipoca/CE.

Primeira Câmara

Instituto Sesemar - Assessoria e Apoio Aos Povos das Serras, Sertão e Mar (05.585.986/0001-22).

3. Responsáveis: Instituto Sesemar - Assessoria e Apoio Aos Povos das Serras, Sertão e Mar (05.585.986/0001-22); Jair de Oliveira Farias (XXX.644.343-XX).

13.1. Ministros presentes: Walton Alencar Rodrigues (Presidente), Benjamin Zymler, Bruno Dantas (Relator) e Vital do Rêgo.
13.2. Ministros-Substitutos presentes: André Luís de Carvalho e Weder de Oliveira.

BRUNO DANTAS

Por registrar as principais ocorrências dos autos até o momento, resumindo os fundamentos das peças acostadas, adoto como relatório, com os ajustes necessários, a instrução da secretaria responsável pela análise do processo (peça 33) , que contou com a anuência do corpo diretivo da unidade (peças 34 e 35) e do Ministério Público junto ao TCU (peça 36) :
"INTRODUÇÃO
1. Cuidam os autos de Tomada de Contas Especial instaurada pela Caixa Econômica Federal, em desfavor do Sr. Jair de Oliveira Farias (CPF XXX.644.343-XX) , Presidente do Instituto SESEMAR no período de 16/8/2008 a 11/6/2010, do Sr. Francisco Afrânio Sousa Cordeiro (CPF XXX.979.153-XX) , Presidente do Instituto SESEMAR no período de 12/6/2010 a 20/6/2014 e do Instituto SESEMAR - Assessoria e Apoio aos Povos das Serras, Sertão e Mar (CNPJ 05.585.986/0001-22) , em razão da omissão do dever de prestar contas dos recursos recebidos através do Contrato de Repasse 313.681-56/2009 - Siafi 730393 (peça 8, p. 3-13) , celebrado entre a União, por meio da Caixa Econômica Federal - CEF, e o Instituto SESEMAR - Assessoria e Apoio aos Povos das Serras, Sertão e Mar, evidenciada pela não apresentação ao Ministério Gestor da documentação necessária à homologação do Relatório de Execução de Atividade - REA. O objeto do ajuste era a assessoria à estruturação da comercialização dos produtos da agricultura familiar, conforme Plano de Trabalho (peças 6, p. 15-22 e 7, p. 1-23) . A vigência do convênio foi de 31/12/2009 a 30/6/2014.
HISTÓRICO 
2. Para a execução do objeto do Convênio foi previsto um total de R$ 291.670,00, dos quais R$ 280.000,00 a cargo da concedente e R$ 11.670,00 a título de contrapartida, conforme cláusula quarta do Contrato de Repasse (peça 8, p. 5) . A CEF efetuou o repasse para a conta vinculada, conforme quadro abaixo:
	Ordem Bancária
	Data do crédito
	Valor
	Peça

	2010OB800080
	17/3/2010
	R$ 280.000,00
	9, p. 14

3. A CEF realizou apenas um desbloqueio para a conta vinculada, a seguir informado (peça 9, p. 12) :
	Data do desbloqueio
	Repasse
	Contrapartida
	Total

	11/5/2010
	140.000,00
	5.835,00
	145.835,00

4. No decorrer da execução do contrato foi realizado apenas um saque da conta de poupança para a conta vinculada, no valor de R$ 145.835,00, em 27/5/2010, conforme extrato (peça 9, p. 22) .
5. Quanto aos valores não sacados da conta poupança, cujo saldo era de R$ 167.643,08 em 26/8/2014, conforme extrato (peça 9, p. 16) , foram restituídos pela CEF ao Ministério do Desenvolvimento Agrário, de acordo com o comprovante de peça 10, p. 9. Registre-se também que não houve restituição de eventual saldo da conta vinculada para a conta de poupança, uma vez que este permaneceu zero em 27/5/2010, mesma data do saque realizado, conforme extrato de peça 9, p. 19.
6. Não há registro de que o objeto tenha sido fiscalizado in loco. 
7. No Parecer Consubstanciado 1.508/2016 (peça 2, p. 9-11) a CEF informou que a convenente apresentou prestação de contas parcial no valor de R$ 145.830,00. Por meio do Parecer Técnico 88/2017 (peça 2, p. 14-18) , a Secretaria de Desenvolvimento Territorial - SDT analisou a prestação de contas parcial, bem como o Relatório de Execução de Atividades - REA encaminhados pelo Instituto, e concluiu que a documentação apresentada era insuficiente para a aprovação integral da prestação de contas. Assim, por meio do Ofício 771/2017-SDR/SEAD/CC/PR, de 25/7/2017 (peça 2, p. 13) a Secretaria de Desenvolvimento Territorial - SDT notificou o Sr. José Ronélio Pires Teixeira a encaminhar novos documentos e justificativas para o que fora apontado no citado Parecer.
8. Por meio do Ofício 2.312/2013/GIDUR/FO (peça 3, p. 6) , reiterado pelo Ofício 461/2014/GIDUR/FO (peça 3, p. 8) , o Sr. Francisco Afrânio Sousa Cordeiro foi notificado a apresentar a prestação de contas parcial e final do convênio, bem como do Relatório de Execução de Atividade - REA homologado pelo Ministério do Desenvolvimento Agrário - MDA. Em 17/6/2016 o Sr. Jair de Oliveira Farias foi notificado por meio do Ofício 906/2016/GIGOV/FO (peça 3, p. 4) a apresentar a prestação de contas dos recursos recebidos. Ambas notificações foram efetivamente recebidas, conforme avisos de recebimento - AR (peça 3, p. 5, 7 e 10) 
9. A despeito das notificações, os responsáveis não elidiram as irregularidades apontadas e permaneceram silentes.
10. No Relatório de Tomada de Contas Especial 291/2018 ficou consignado no item 3 (peça 10, p. 26) :
3. Com base no PA GIGOV/FO n° 0697/2018 de 10/04/2018 (fl. 03) , Ofício n° 771/2017/SDR/SEAD/CC/PR - MDA (fls. 06/08) de 25/07/2017 e Ofício n° 874/2017/SR/SEADCC-RR - MDA de 08/12/2017 (fls. 10/11) , a área técnica desta Mandatária consignou que: (1) a execução do objeto teve início em 11/05/2010; (2) houve o desbloqueio e saque de 50% do Valor de Investimento previsto no Contrato de Repasse; (3) houve apresentação ao Ministério Gestor do Relatório de Execução de Atividades (REA) referente à parcela desbloqueada, no entanto, aquele Ministério não efetuou a homologação dos serviços executados e conclui que a documentação apresentada não foi suficiente para a aprovação integral das contas, ao tempo em que solicitou novos documentos e justificativas para a conclusão da análise e emissão de parecer final, o que não ocorreu até o momento, ficando a comprovação da execução física prejudicada; (4) a entidade não efetuou a comprovação financeira dos recursos desbloqueados junto a esta Mandatária.
11. Do apontamento citado no item anterior, resta claro que o motivo ensejador da presente TCE foi a reprovação da prestação de contas parcial, uma vez que a documentação encaminhada não foi suficiente para comprovar e execução do objeto e a boa e regular aplicação dos recursos recebidos, não tendo ainda o Instituto SESEMAR apresentado a comprovação financeira dos recursos desbloqueados.
12. O Relatório de Tomada de Contas Especial 291/2018 (peça 10, p. 25-30) indicou a ocorrência de dano ao erário de R$ 145.835,00, em razão da inexecução do objeto pactuado e da omissão do dever de prestar contas dos recursos recebidos através do Contrato de Repasse 311.681-56/2009 - Siafi 730393, evidenciada pela não apresentação ao Ministério Gestor da documentação necessária à homologação do Relatório de Execução de Atividade - REA. Responsabilizou solidariamente os Srs. Jair de Oliveira Farias (CPF XXX.644.343-XX) , Presidente do Instituto SESEMAR no período de 16/8/2008 a 11/6/2010, Francisco Afrânio Sousa Cordeiro (CPF XXX.979.153-XX) , Presidente do Instituto SESEMAR no período de 12/6/2010 a 20/6/2014 e o Instituto SESEMAR - Assessoria e Apoio aos Povos das Serras, Sertão e Mar (CNPJ 05.585.986/0001-22) . 
13. O Relatório de Auditoria 103/2018 (peça 11, p. 13-14) , bem como os respectivos Certificado de Auditoria (peça 11, p. 16) e Parecer do dirigente de controle interno (peça 11, p. 17) , todos emitidos pela Secretaria de Controle Interno, concluem que os autos se encontram em consonância com os normativos aplicáveis, opinando pela irregularidade das contas, com responsabilização solidária dos responsáveis citados no item 12. A ciência ministerial com pronunciamento pela irregularidade está datada de 8/11/2018 (peça 11, p. 20) .
14. Procedida a análise das informações constantes dos autos por meio da instrução de peça 15, entendeu-se necessária a realização de citação dos responsáveis nos seguintes termos:
a) realizar a CITAÇÃO do Sr. Jair de Oliveira Farias (CPF XXX.644.343-XX) , Presidente do Instituto SESEMAR - Assessoria e Apoio aos Povos das Serras, Sertão e Mar no período de 16/8/2008 a 11/6/2010 e do Instituto SESEMAR - Assessoria e Apoio aos Povos das Serras, Sertão e Mar (CNPJ 05.585.986/0001-22) , na pessoa de seu representante legal, com fundamento nos arts. 10, § 1º, e 12, incisos I e II, da Lei 8.443/1992 c/c o art. 202, incisos I e II, do RI/TCU, para que, solidariamente e no prazo de quinze dias, apresentem alegações de defesa e/ou recolham aos cofres do Tesouro Nacional a quantia abaixo indicada, atualizada monetariamente a partir das respectivas datas até o efetivo recolhimento, abatendo-se na oportunidade a quantia eventualmente ressarcida, na forma da legislação em vigor, em decorrência das irregularidades abaixo descritas:
Irregularidade: a) inexecução do objeto pactuado através do Contrato de Repasse 311.681-56/2009 - Siafi 730393 (peça 8, p. 3-13) , evidenciada pela não apresentação da documentação necessária à homologação do Relatório de Execução de Atividade - REA pelo Ministério Gestor, b) não comprovação financeira dos recursos desbloqueados pela Caixa Econômica Federal - CEF.
Dispositivos violados: parágrafo único do art. 70 da Constituição Federal; art. 93 do Decreto-Lei 200/67; art. 28 da IN/STN 1/97; art. 56 da Portaria Interministerial MPOG/MF/CGU 127/2008, alínea 'c', do item 3.2 da cláusula terceira, cláusula oitava e cláusula décima segunda do Contrato de Repasse 311.681-56/2009 - Siafi 730393.
Quantificação do débito:
	VALOR ORIGINAL (R$) 
	DATA DA OCORRÊNCIA

	145.835,00
	27/5/2010

Cofre para recolhimento: Tesouro Nacional
Conduta: a) não comprovar a execução do objeto pactuado através do Contrato de Repasse 311.681-56/2009 - Siafi 730393, deixando de apresentar a documentação necessária à homologação do Relatório de Execução de Atividade - REA pelo Ministério Gestor, tendo em vista a ausência de:
a.1) justificativas sobre a necessidade de atualização do SIAC (Meta 3) ;
a.2) justificativas para a contratação de dois consultores para atuar, no mesmo período (julho a dezembro de 2010) , no desenvolvimento das cadeiras produtivas (Meta 4) ;
a.3) relatório de cumprimento do objeto, com a descrição das atividades desenvolvidas no contrato de repasse e as efetivas contribuições para o desenvolvimento do Território dos Vale do Curu e Aracatiaçu (Meta 5) ; e
a.4) detalhamento dos relatórios relativos à Meta 6.
b) não comprovar a utilização financeira dos recursos desbloqueados pela Caixa Econômica Federal - CEF.
Nexo de causalidade: a não comprovação da execução do objeto pactuado através do Contrato de Repasse 311.681-56/2009 - Siafi 730393, ante a não apresentação da documentação necessária para homologação do Relatório de Execução de Atividade - REA pelo Ministério Gestor, e a não comprovação financeira dos recursos desbloqueados pela Caixa Econômica Federal - CEF, propiciaram a não comprovação da boa e regular aplicação dos recursos recebidos, resultando em dano ao erário.
Culpabilidade - Sr. Jair de Oliveira Farias: não há excludentes de ilicitude, de culpabilidade ou de punibilidade. É razoável supor que o responsável tinha consciência da ilicitude de sua conduta, sendo-lhe exigível conduta diversa daquela que foi adotada, qual seja, a de encaminhar a documentação prevista na alínea 'c', do item 3.2, da cláusula terceira do Contrato de Repasse, bem como de comprovar a utilização financeira dos recursos desbloqueados pela Caixa Econômica Federal - CEF, na forma da cláusula oitava,  para que se pudesse verificar o nexo de causalidade entre os recursos recebidos e a execução do objeto pactuado, comprovando a boa e regular aplicação dos recursos.
Culpabilidade - Instituto SESEMAR - Assessoria e Apoio aos Povos das Serras, Sertão e Mar: não há excludentes de ilicitude, de culpabilidade ou de punibilidade. É razoável supor que a entidade, por meio de seus responsáveis legais, tinha consciência da ilicitude de sua conduta, sendo exigível da entidade conduta diversa daquela que foi adotada, qual seja, a de encaminhar a documentação prevista na alínea 'c', do item 3.2, da cláusula terceira do Contrato de Repasse, bem como de comprovar a utilização financeira dos recursos desbloqueados pela Caixa Econômica Federal - CEF, na forma da cláusula oitava,  para que se pudesse verificar o nexo de causalidade entre os recursos recebidos e a execução do objeto pactuado, comprovando a boa e regular aplicação dos recursos.
15. Procedida a análise das informações constantes dos autos por meio da instrução de peça 15, entendeu-se necessária a realização de citação dos responsáveis nos seguintes termos:
16. Em cumprimento ao pronunciamento da unidade (peça 17) , foram promovidas as citações dos responsáveis, conforme quadro a seguir:
	Responsável
	Ofício de citação
	Recebimento
	Origem do endereço

	Instituto Sesemar - Assessoria e Apoio Aos Povos das Serras, Sertão e Mar
	2852/2019 (peça 21) 
	Peça 22
	Base de dados da Receita Federal (peça 19) 

	Jair de Oliveira Farias
	Edital 267/2019 (peça 29) 
	Peça 30
	---

	Tentativas de citação sem sucesso

	Jair de Oliveira Farias
	2851/2019 (peça 20) 
	Não houve (desconhecido) 
	Base de dados da Receita Federal (peça 18) 

		2307/2019 (peça 25) 
	Não houve (nº inexistente) 
	Base de dados do RENACH (peça 24) 

		2308/2019 (peça 26) 
	Não houve (não procurado) 
	Base de dados do TSE (peça 24) 

17. Transcorrido o prazo regimental fixado, os responsáveis permaneceram silentes, não apresentando defesa. Operando-se, portanto, os efeitos da revelia, dando-se prosseguimento ao processo, nos termos do art. 12, §3º, da Lei 8.443/1992.
EXAME TÉCNICO
18. Preliminarmente, cumpre tecer breves considerações sobre a forma como são realizadas as comunicações processuais no TCU. A esse respeito, destacam-se o art. 179, do Regimento Interno do TCU (Resolução 155, de 4/12/2002) e os arts. 3º e 4º, inciso III, § 1º, da Resolução TCU 170, de 30 de junho de 2004, in verbis:
Resolução 155/2002 (Regimento Interno) :
Art. 179. A citação, a audiência ou a notificação, bem como a comunicação de diligência, far se-ão:
I - mediante ciência da parte, efetivada por servidor designado, por meio eletrônico, fac-símile, telegrama ou qualquer outra forma, desde que fique confirmada inequivocamente a entrega da comunicação ao destinatário;
II - mediante carta registrada, com aviso de recebimento que comprove a entrega no endereço do destinatário;
III - por edital publicado no Diário Oficial da União, quando o seu destinatário não for localizado
 (¿) 
Resolução TCU 170/2004:
Art. 3º As comunicações serão encaminhadas aos seus destinatários por meio de:
I - correio eletrônico, fac-símile ou telegrama;
II - servidor designado;
III - carta registrada, com aviso de recebimento;
IV - edital publicado no Diário Oficial da União, quando o seu destinatário não for localizado, nas hipóteses em que seja necessário o exercício de defesa'.
 (¿) 
Art. 4º. Consideram-se entregues as comunicações:
I - efetivadas conforme disposto nos incisos I e II do artigo anterior, mediante confirmação da ciência do destinatário;
II - realizadas na forma prevista no inciso III do artigo anterior, com o retorno do aviso de recebimento, entregue comprovadamente no endereço do destinatário;
III - na data de publicação do edital no Diário Oficial da União, quando realizadas na forma prevista no inciso IV do artigo anterior.
§ 1º O endereço do destinatário deverá ser previamente confirmado mediante consulta aos sistemas disponíveis ao Tribunal ou a outros meios de informação, a qual deverá ser juntada ao respectivo processo.
19. Portanto, a validade da citação via postal não depende de que o aviso de recebimento seja assinado pelo próprio destinatário da comunicação, o que dispensa, no caso em tela, a entrega do AR em 'mãos próprias'. A exigência da norma é no sentido de o Tribunal verificar se a correspondência foi entregue no endereço correto, residindo aqui a necessidade de certeza inequívoca. 
20. Não é outra a orientação da jurisprudência do TCU, conforme se verifica nos julgados a seguir transcritos:
'São válidas as comunicações processuais entregues, mediante carta registrada, no endereço correto do responsável, não havendo necessidade de que o recebimento seja feito por ele próprio' (Acórdão 3648/2013-TCU-Segunda Câmara, Relator Ministro José Jorge) ;
'É prescindível a entrega pessoal das comunicações pelo TCU, razão pela qual não há necessidade de que o aviso de recebimento seja assinado pelo próprio destinatário. Entregando se a correspondência no endereço correto do destinatário, presume-se o recebimento da citação.' (Acórdão 1019/2008-TCU-Plenário, Relator Ministro Benjamin Zymler) ;
'As comunicações do TCU, inclusive as citações, deverão ser realizadas mediante Aviso de Recebimento - AR, via Empresa Brasileira de Correios e Telégrafos, bastando para sua validade que se demonstre que a correspondência foi entregue no endereço correto.' (Acórdão 1526/2007-TCU-Plenário, Relator Ministro Aroldo Cedraz) .
21. A validade do critério de comunicação processual do TCU foi referendada pelo Supremo Tribunal Federal, nos termos do julgamento do MS-AgR 25.816/DF, por meio do qual se afirmou a desnecessidade da ciência pessoal do interessado, entendendo-se suficiente a comprovação da entrega do 'AR' no endereço do destinatário:
'EMENTA: AGRAVO REGIMENTAL. MANDADO DE SEGURANÇA. DESNECESSIDADE DE INTIMAÇÃO PESSOAL DAS DECISÕES DO TRIBUNAL DE CONTAS DA UNIÃO. ART. 179 DO REGIMENTO INTERNO DO TCU. INTIMAÇÃO DO ATO IMPUGNADO POR CARTA REGISTRADA, INICIADO O PRAZO DO ART. 18 DA LEI nº 1.533/51 DA DATA CONSTANTE DO AVISO DE RECEBIMENTO. DECADÊNCIA RECONHECIDA. AGRAVO IMPROVIDO.
O envio de carta registrada com aviso de recebimento está expressamente enumerado entre os meios de comunicação de que dispõe o Tribunal de Contas da União para proceder às suas intimações.
O inciso II do art. 179 do Regimento Interno do TCU é claro ao exigir apenas a comprovação da entrega no endereço do destinatário, bastando o aviso de recebimento simples.'
22. No caso em apreço as citações são válidas. Quanto ao Instituto Sesemar - Assessoria e Apoio Aos Povos das Serras, Sertão e Mar a citação e recebimento se deram no endereço constante da base de dados da Receita Federal, conforme registrado no item 16. Com relação ao Sr. Jair de Oliveira Farias, sua citação por edital foi precedida de tentativas de citá-lo nos endereços constantes da base da Receita Federal, do RENACH e do TSE, conforme também registrado no item 16. 
23. Quanto ao mérito, nos processos do TCU, a revelia não conduz à presunção de que seriam verdadeiras todas as imputações levantadas contra os responsáveis, diferentemente do que ocorre no processo civil, em que a revelia do réu opera a presunção da verdade dos fatos narrados pelo autor. Dessa forma, a avaliação da responsabilidade dos agentes não pode prescindir da prova existente no processo ou para ele carreada. 
24. Ao não apresentar suas defesas, os responsáveis deixaram de produzir prova quanto à regularidade da aplicação dos recursos do convênio, em afronta às normas que impõem aos jurisdicionados a obrigação legal de, sempre que demandados pelos órgãos de controle, apresentarem os documentos que demonstrem a correta utilização das verbas públicas, a exemplo do contido no art. 93 do Decreto-Lei 200/67: 'Quem quer que utilize dinheiros públicos terá de justificar seu bom e regular emprego na conformidade das leis, regulamentos e normas emanadas das autoridades administrativas competentes.' 
25. Considerando o princípio da verdade real que rege a atuação desta Corte, ainda que as alegações de defesa não tenham sido apresentadas pelo responsável, a revelia não afasta a obrigatoriedade da análise dos elementos probatórios disponíveis nos autos, conforme reiterados acórdãos do Tribunal (Acórdão 163/2015-TCU-Segunda Câmara, Rel.  Min. Subst. André de Carvalho; 2.685/2015 - 2ª Câmara, Rel. Min. Raimundo Carreiro; 2.801/2015 - 1ª Câmara, Rel. Min. Walton Alencar Rodrigues; 4.340/2015 - 1ª Câmara, Rel. Min. Subst. Weder de Oliveira e 5.537/2015 - 1ª Câmara, Rel. Min. Subst. Weder de Oliveira) . Assim, procurou-se buscar, em manifestações do responsável na fase interna desta Tomada de Contas Especial, se havia argumentos que pudessem ser aproveitados em seu favor. 
26. Reexaminando os autos, verifica-se que os responsáveis foram notificados na fase interna, mas permaneceram silentes, conforme registrado nos itens 8 e 9. Assim, não se encontra nenhum outro argumento nos autos que possa vir a ser analisado e posteriormente utilizado para afastar as irregularidades apontadas. 
27. Vale ressaltar que a pretensão punitiva do TCU, conforme Acórdão 1441/2016-TCU-Plenário, que uniformizou a jurisprudência acerca dessa questão, subordina-se ao prazo geral de prescrição indicado no art. 205 do Código Civil, que é de 10 anos, contado da data de ocorrência da irregularidade sancionada, nos termos do art. 189 do Código Civil, sendo este prazo interrompido pelo ato que ordenar a citação, a audiência ou a oitiva do responsável. No caso em exame, os recursos do convênio foram sacados da conta vinculada em 27/5/2010, conforme item 4. Tendo sido o ato de ordenação da citação assinado em 9/5/2019 (peça 17) , não houve o decurso de prazo superior a 10 anos. Portanto, não ocorreu a prescrição da pretensão punitiva.
28. Em se tratando de processo em que as partes interessadas não se manifestaram acerca das irregularidades imputadas, não há elementos para que se possa efetivamente aferir e reconhecer a ocorrência de boa-fé na conduta dos responsáveis ou de quaisquer outros excludentes de culpabilidade, podendo o Tribunal, desde logo, proferir o julgamento de mérito pela irregularidade das contas, nos termos dos §§ 2º e 6º do art. 202 do Regimento Interno do TCU. (Acórdão 133/2015-TCU-Primeira Câmara, Rel. Min. Bruno Dantas; 2.455/2015 - 1ª Câmara, Rel. Min. Bruno Dantas; 3.604/2015 - 1ª Câmara, Rel. Min. Bruno Dantas; 5.070/2015 - 2ª Câmara, Rel. Min. Subst. André de Carvalho e 2.424/2015 - Plenário, Rel. Min. Benjamin Zymler) .
29. Dessa forma, o Instituto SESEMAR - Assessoria e Apoio aos Povos das Serras, Sertão e Mar (CNPJ 05.585.986/0001-22) e o Sr. Jair de Oliveira Farias (CPF XXX.644.343-XX) , Presidente do Instituto SESEMAR no período de 16/8/2008 a 11/6/2010 devem ser considerados revéis, nos termos do art. 12, §3º, da Lei 8.443/1992.
CONCLUSÃO
30. Em face da análise promovida na seção 'Exame Técnico', verifica-se que os responsáveis Instituto SESEMAR - Assessoria e Apoio aos Povos das Serras, Sertão e Mar e Jair de Oliveira Farias não lograram comprovar a boa e regular aplicação dos recursos. Instados a se manifestar, optaram pelo silêncio, configurando a revelia, nos termos do §3º, do art. 12, da Lei 8.443/1992. Ademais, inexistem nos autos elementos que demonstrem a boa-fé dos responsáveis ou a ocorrência de outras excludentes de culpabilidade.
31. Vale ressaltar que a jurisprudência pacífica nesta Corte é no sentido da imprescritibilidade das ações de ressarcimento ao erário (Súmula TCU 282) . Dessa forma, identificado dano ao erário, devese instaurar e julgar o processo de tomada de contas especial para responsabilizar seus agentes causadores, respeitando o direito ao contraditório e à ampla defesa, independentemente de quando ocorreram os atos impugnados.
32. Verifica-se também que não houve a prescrição da pretensão punitiva, conforme análise realizada no item 27.
33. Tendo em vista que não constam dos autos elementos que permitam reconhecer a boa-fé dos responsáveis, sugere-se que as suas contas sejam julgadas irregulares, nos termos do art. 202, § 6º, do Regimento Interno do TCU, com a imputação do débito atualizado monetariamente e acrescido de juros de mora, nos termos do art. 202, §1º do Regimento Interno do TCU, descontado o valor eventualmente recolhido, aplicando-lhes, ainda, a multa prevista no art. 57, da Lei 8.443/1992.
34. Por fim, como não houve elementos que pudessem modificar o entendimento acerca das irregularidades em apuração, mantém-se a matriz de responsabilização presente na peça 15, p. 7-8.
PROPOSTA DE ENCAMINHAMENTO
35. Diante do exposto, submetem-se os autos à consideração superior, propondo-se a adoção das seguintes medidas:
a) considerar revéis o Instituto SESEMAR - Assessoria e Apoio aos Povos das Serras, Sertão e Mar (CNPJ 05.585.986/0001-22) e o Sr. Jair de Oliveira Farias (CPF XXX.644.343-XX) , Presidente do Instituto SESEMAR no período de 16/8/2008 a 11/6/2010, com fundamento no § 3º, art. 12, Lei 8.443, de 16 de julho de 1992;
b) com fundamento nos arts. 1º, inciso I, 16, inciso III, alínea 'c', da Lei 8.443/1992 c/c os arts. 19 e 23, inciso III, da mesma Lei, e com arts. 1º, inciso I; 209, inciso III; 210 e 214, inciso III, do Regimento Interno, julgar irregulares as contas do Instituto SESEMAR - Assessoria e Apoio aos Povos das Serras, Sertão e Mar (CNPJ 05.585.986/0001-22) e do Sr. Jair de Oliveira Farias (CPF XXX.644.343-XX) , Presidente do Instituto SESEMAR no período de 16/8/2008 a 11/6/2010, e condená-los solidariamente ao pagamento da quantia a seguir especificada, com a fixação do prazo de quinze dias, a contar da notificação, para comprovarem, perante o Tribunal (art. 214, inciso III, alínea 'a', do Regimento Interno) , o recolhimento da dívida aos cofres do Tesouro Nacional, atualizada monetariamente e acrescida dos juros de mora, calculados a partir das datas discriminadas, até a data do recolhimento, na forma prevista na legislação em vigor:. 
	VALOR ORIGINAL (R$) 
	DATA DA OCORRÊNCIA

	145.835,00
	27/5/2010

c) aplicar individualmente ao Instituto SESEMAR - Assessoria e Apoio aos Povos das Serras, Sertão e Mar (CNPJ 05.585.986/0001-22) e ao Sr. Jair de Oliveira Farias (CPF XXX.644.343-XX) , Presidente do Instituto SESEMAR no período de 16/8/2008 a 11/6/2010, a multa prevista no art. 57 da Lei 8.443/92 c/c o art. 267 do RI/TCU, fixando-lhes o prazo de quinze dias, a contar da notificação, para que comprovem, perante o Tribunal (art. 214, III, a, do Regimento Interno do TCU) , o recolhimento da dívida aos cofres do Tesouro Nacional, atualizada monetariamente desde a data do acórdão que vier a ser proferido por este Tribunal até a do efetivo recolhimento, se pagas após o vencimento, na forma da legislação em vigor;
d) autorizar, desde logo, nos termos do art. 28, inciso II, da Lei 8.443/1992, a cobrança judicial da dívida caso não atendida a notificação;
e) autorizar também, desde logo, se requerido, com fundamento no art. 28, inciso I, da Lei 8.443, de 1992 c/c o art. 217, §§ 1º e 2º do Regimento Interno, o parcelamento da dívida em até 36 parcelas, incidindo sobre cada parcela, corrigida monetariamente, os correspondentes acréscimos legais fixando-lhes o prazo de quinze dias, a contar do recebimento da notificação, para comprovarem perante o Tribunal o recolhimento da primeira parcela, e de trinta dias, a contar da parcela anterior, para comprovarem os recolhimentos das demais parcelas, devendo incidir sobre cada valor mensal, atualizado monetariamente, os juros de mora devidos, no caso do débito, na forma prevista na legislação em vigor, alertando os responsáveis que a falta de comprovação do recolhimento de qualquer parcela importará no vencimento antecipado do saldo devedor, nos termos do § 2º do art. 217 do Regimento Interno deste Tribunal;
f) enviar cópia do Acórdão que vier a ser proferido à Caixa Econômica Federal e aos responsáveis, para ciência, informando-lhes que a deliberação, acompanhada do Relatório e Voto que a fundamentarem, estará disponível para consulta no endereço www.tcu.gov.br/acordaos, além de esclarecer que, caso requerido, o TCU poderá fornecer sem custos as correspondentes cópias, de forma impressa; e
g) encaminhar cópia da deliberação, bem como do relatório e do voto que a fundamentarem, ao Procurador-Chefe da Procuradoria da República no Estado do Ceará, nos termos do § 3º do art. 16 da Lei 8.443/1992 c/c o § 7º do art. 209 do Regimento Interno do TCU, para adoção das medidas que entender cabíveis."
É o relatório.

não há.

Procurador Sergio Ricardo Costa Caribé.

TOMADA DE CONTAS ESPECIAL. CONTRATO DE REPASSE. COMERCIALIZAÇÃO DE PRODUTOS DE AGRICULTURA FAMILIAR. NÃO COMPROVAÇÃO DA BOA E REGULAR APLICAÇÃO DE RECURSOS FEDERAIS RECEBIDOS. FALTA DE ELEMENTOS QUE DEMONSTREM A BOA-FÉ DOS RESPONSÁVEIS OU A OCORRÊNCIA DE OUTRAS EXCLUDENTES DE CULPABILIDADE. CITAÇÃO. REVELIA. IRREGULARIDADE DAS CONTAS. DÉBITO. MULTA.

TOMADA DE CONTAS ESPECIAL (TCE)

Secretaria de Controle Externo de Tomada de Contas Especial (SecexTCE).

Trata-se de tomada de contas especial (TCE) instaurada pela Caixa Econômica Federal (CEF) em desfavor do Instituto Sesemar - Assessoria e Apoio aos Povos das Serras, Sertão e Mar, e de Jair de Oliveira Farias, Presidente do Instituto Sesemar no período de 16/08/2008 a 11/06/2010, em razão da falta de comprovação da boa e regular aplicação de recursos federais e da inexecução do objeto do Contrato de Repasse 313.681-56/2009.
O objeto pactuado entre o então Ministério do Desenvolvimento Agrário (MDA) - atualmente Secretaria Especial de Agricultura Familiar e do Desenvolvimento Agrário da Casa Civil da Presidência da República -, representado pela CEF, e o Instituto Sesemar, tinha por finalidade a "transferência de recursos financeiros da União para (...) assessorar a estruturação da comercialização dos produtos da agricultura familiar" no município de Itapipoca/CE.
O contrato de repasse foi firmado no valor de R$ 291.670,00, sendo R$ 280.000,00 à conta do contratante e R$ 11.670,00 referentes à contrapartida da contratada. Os recursos federais foram liberados por meio da ordem bancária 2010OB800080, creditada na conta específica do contrato de repasse em 17/03/2010.
No decorrer da execução do contrato, foi realizado apenas um saque da conta de poupança para a conta vinculada, no valor de R$ 145.835,00, em 27/05/2010. Os valores não sacados foram restituídos pela CEF ao então MDA.
Na fase interna da TCE, o órgão contratante concluiu pela impugnação total dos valores sacados, e apontou dano ao erário no valor de R$ 145.835,00, em razão da inexecução do objeto pactuado e da omissão no dever de prestar contas dos recursos recebidos. O Controle Interno anuiu a esse posicionamento.
No âmbito do TCU, os responsáveis foram regularmente citados. Entretanto, o prazo regimental transcorreu sem que fossem apresentadas alegações de defesa ou efetuado o recolhimento do débito. Dessa forma, devem ser considerados revéis, dando-se prosseguimento ao processo, conforme estabelece o art. 12, § 3º, da Lei 8.443/1992.
Corroboro as análises empreendidas pela unidade instrutora, as quais contaram com a anuência do Ministério Público junto ao TCU, razão pela qual incorporo os fundamentos apresentados às minhas razões de decidir.
Considerando que as informações presentes nos autos não permitem constatar a regular aplicação dos recursos repassados, e que, mesmo tendo sido dada a oportunidade de exercer o pleno contraditório e ampla defesa aos responsáveis, tanto perante o órgão concedente quanto no âmbito desta Corte de Contas, eles não se desincumbiram desse ônus, não há o que se aproveitar em seus favores.
Com efeito, diante da não apresentação de defesa e da ausência de indícios de que os responsáveis tenham agido de maneira diligente ou adotado quaisquer medidas para resguardar o erário, reputo não ser possível reconhecer a boa-fé, o que autoriza o imediato julgamento definitivo de mérito de suas contas, nos termos do art. 202, § 6º, do Regimento Interno do TCU.
Ante o exposto, voto por que o Tribunal adote o Acórdão que ora submeto à deliberação deste Colegiado.
TCU, Sala das Sessões Ministro Luciano Brandão Alves de Souza, em 16 de junho de 2020.
Ministro BRUNO DANTAS 
Relator